---
title: "Programación en R"
subtitle: "Aprende R"
author: "Xopre Rodríguez Gallego"
date: "`r format(Sys.time(), '%d de %B de %Y')`"
codification: "UTF-8"
output:
  rmdformats::material:
    highlight: kate
---

# Introducción

Este documento contiene ejemplos básicos comentados sobre cómo programar en R, desde la creación de variables hasta la visualización de datos. Está diseñado para ayudar a principiantes a entender la sintaxis y las estructuras comunes en R.

# Comparativa con MATLAB y Python

| Elemento         | R                       | Python                   | MATLAB                 |
|------------------|--------------------------|--------------------------|-------------------------|
| Asignación       | `x <- 1` o `x = 1`       | `x = 1`                  | `x = 1`                 |
| Indexación       | `x[1]` (1-based)         | `x[0]` (0-based)         | `x(1)` (1-based)        |
| Paquetes         | `library()`             | `import`                | `addpath`, `toolbox`   |
| Gráficas         | `plot()`                 | `matplotlib.pyplot`      | `plot()`                |

---

# 1. Variables y Tipos de Datos

```{r}
# Asignación de variables
x = 10         # Un número entero
y = 3.14       # Un número decimal (tipo double)
nombre = "Juan" # Una cadena de texto (string)
logico = TRUE   # Un valor booleano (TRUE/FALSE)

# Imprimir las variables
print(y)
print(x)
print(nombre)
print(logico)
```

**Comentario:** R usa el operador `=` o `<-` para asignar valores.

# 2. Vectores

```{r}
# Crear un vector
v <- c(1, 2, 3, 4, 5)
```

En R, todas las funciones están vectorizadas por defecto, y es una metodología que se busca en funciones definidas por usuarios.

```{r}
# Operaciones con vectores
doble <- v * 2
cuadrado <- v^2

# Acceder a elementos
primero <- v[1]
subconjunto <- v[2:4]
```

# 3. Operaciones Básicas

```{r}
# Suma, resta, multiplicación, división
a = 5
b = 2

suma = a + b
resta = a - b
producto = a * b
division = a / b
```

Si ahora usamos vectores, obtenemos resultados semejantes:

```{r}
# Operaciones con vectores
v1 <- 1:5 # Vector de 1 a 5, para cambiar el paso hace falta seq()
v2 = seq(1, 10, by=2) # Vector de 1 a 10 con paso de 2

v1 * v2
v1 / v2
```

Si nos equivocamos con las dimensiones, R intenta hacer lo que puede, pero siempre nos da un aviso.

```{r}
v1[1:2] / v2
```

En este caso para hacer el cálculo repite al vector `v2` una y otra vez.

```{r}
length(v1)
```

# 4. Funciones

```{r}
# Definición de una función
cuadrado <- function(x) {
  return(x^2)
}

# Uso
cuadrado(4)
```

## Alcance (Scope) de una Función

```{r}
mi_funcion <- function() {
  local_var <- 10
  return(local_var)
}

mi_funcion()
# print(local_var)  # Esto dará error: fuera del alcance
```

# 5. Matrices y Tablas

```{r}
# Matriz
mat <- matrix(1:9, nrow=3, ncol=3)

# Tabla (data frame)
tabla <- data.frame(
  Nombre = c("Ana", "Luis"),
  Edad = c(23, 31)
)

mat
print(tabla)

dim(mat)
dim(tabla)
```

# 6. Procesamiento de Texto

```{r}
cadena <- "Hola Mundo"

sub("Mundo", "R", cadena)  # Reemplazo
```

```{r}
nchar(cadena)       # Número de caracteres
toupper(cadena)     # A mayúsculas
```

# 7. Condicionales

```{r}
x <- 10

# if
if (x > 5) {
  print("Mayor que 5")
}

# if-else
if (x %% 2 == 0) {
  print("Par")
} else {
  print("Impar")
}

# if-elseif-else
if (x < 0) {
  print("Negativo")
} else if (x == 0) {
  print("Cero")
} else {
  print("Positivo")
}
```

## Operadores lógicos

```{r}
TRUE & FALSE  # AND
TRUE | FALSE  # OR
!TRUE         # NOT
```

# 8. Bucles

```{r}
# for
for (i in 1:5) {
  print(i^2)
}

# while
contador <- 1
while (contador <= 5) {
  print(contador)
  contador <- contador + 1
}
```

# 9. Funciones auxiliares

Para la visualización, puede ser útil conocer `cat()` y `paste()` o `paste0()`:

```{r}
for (i in 1:5) {
  cat("El cuadrado de", i, "es", i^2, "\n")
}

for (i in 1:5) {
  mensaje <- paste("El cuadrado de", i, "es", i^2)
  print(mensaje)
}

for (i in 1:5) {
  mensaje <- paste0("El cuadrado de ", i, " es ", i^2)
  print(mensaje)
}
```

