---
title: "Programación en R"
subtitle: "Aprende R"
author: "Xopre Rodríguez Gallego"
date: "`r format(Sys.time(), '%d de %B de %Y')`"
codification: "UTF-8"
output:
  rmdformats::material:
    highlight: kate
---

# Introducción

Este documento contiene ejemplos básicos comentados sobre cómo programar en R, desde la creación de variables hasta la visualización de datos. Está diseñado para ayudar a principiantes a entender la sintaxis y las estructuras comunes en R.

# 1. Variables y Tipos de Datos

```{r}
# Asignación de variables
x = 10         # Un número entero
y = 3.14       # Un número decimal (tipo double)
nombre = "Juan" # Una cadena de texto (string)
logico = TRUE   # Un valor booleano (TRUE/FALSE)

# Imprimir las variables
print(y)
print(x)
print(nombre)
print(logico)
```

**Comentario:** R usa el operador `=` para asignar valores a variables, aunque también se puede usar `=`.

# 2. Operaciones Básicas

```{r}
# Suma, resta, multiplicación, división
a = 5
b = 2

suma = a + b        # Suma
resta = a - b       # Resta
multiplicacion = a * b  # Multiplicación
division = a / b    # División

# Operaciones con cadenas
saludo = paste("Hola", nombre) # Combina cadenas de texto

# Imprimir resultados
print(suma)
print(resta)
print(multiplicacion)
print(division)
print(saludo)
```

**Comentario:** `paste()` se utiliza para concatenar cadenas de texto.

# 3. Estructuras de Control

## 3.1 Condicionales (if/else)

```{r}
edad = 18

if (edad >= 18) {
  print("Eres mayor de edad")
} else {
  print("Eres menor de edad")
}
```

**Comentario:** La estructura `if/else` se utiliza para tomar decisiones en función de una condición.

## 3.2 Bucles (

### 3.3 for

```{r}
# Imprimir números del 1 al 5 usando un bucle for
for (i in 1:5) {
  print(i)
}
```

**Comentario:** `for` se usa para repetir un bloque de código un número determinado de veces.

### 3.4 while

```{r}
# Imprimir números del 1 al 5 usando un bucle while
i = 1
while (i <= 5) {
  print(i)
  i = i + 1
}
```

**Comentario:** `while` se usa para repetir un bloque de código mientras se cumpla una condición.

## 3.3 Funciones

```{r}
# Definir una función para calcular el cuadrado de un número
cuadrado = function(x) {
  return(x^2)
}

# Llamar a la función
resultado = cuadrado(4)
print(resultado)
```

**Comentario:** Las funciones en R se definen usando `function()` y se pueden devolver valores con `return()`.

# 4. Manejo de Datos con data.frame

```{r}
# Crear un data frame
datos = data.frame(
  nombre = c("Ana", "Luis", "Pedro"),
  edad = c(23, 35, 28),
  ciudad = c("Madrid", "Barcelona", "Valencia")
)

# Imprimir el data frame
print(datos)

# Acceder a una columna
print(datos$nombre)

# Filtrar filas
print(datos[datos$edad > 25,])
```

**Comentario:** Los `data.frame` son estructuras de datos tabulares muy utilizadas en R.

# 5. Visualización de Datos con ggplot2

```{r, message=FALSE, warning=FALSE}
# Instalar y cargar la librería ggplot2 (descomentar la línea si es necesario)
# install.packages("ggplot2")
library(ggplot2)

# Crear un conjunto de datos de ejemplo
df = data.frame(
  x = 1:10,
  y = c(3, 5, 2, 8, 7, 6, 9, 4, 10, 5)
)

# Crear un gráfico de dispersión
ggplot(df, aes(x = x, y = y)) +
  geom_point() +
  ggtitle("Gráfico de dispersión")
```

**Comentario:** La librería `ggplot2` se usa para crear gráficos de alta calidad de manera sencilla. Veremos ejemplos reales más adelante, pero si sientes curiosidad puedes mirar [aquí](https://r-graph-gallery.com/ggplot2-package.html).

# Conclusión

Este documento muestra algunos ejemplos básicos sobre cómo programar en R. A medida que adquieras más experiencia, puedes explorar funciones más avanzadas y bibliotecas especializadas en R para realizar análisis de datos más complejos.

> **Nota adicional**: El 95% de este documento fue generado por ChatGPT. Del 5% restante, el 4% lo escribió GitHub Copilot.

# Ejercicios

A continuación se proponen algunos ejercicios para ganar soltura programando en R:

## Múltiplos de 3 o 5

Este es el problema 1 del [Proyecto Euler](https://projecteuler.net/archives). 

Si listamos todos los números naturales menores que 10 que son múltiplos de 3 o 5, obtenemos 3, 5, 6 y 9. La suma de estos múltiplos es 23. Encuentra la suma de todos los múltiplos de 3 o 5 menores que 1000.

```{r}
# Escribe tu solución aquí
```

## Fibonacci

Este es el problema 2 del [Proyecto Euler](https://projecteuler.net/archives).

Cada nuevo término en la secuencia de Fibonacci se genera sumando los dos términos anteriores. Comenzando con 1 y 2, los primeros 10 términos serían:

$$1, 2, 3, 5, 8, 13, 21, 34, 55, 89, ...$$

Al considerar los términos en la secuencia de Fibonacci cuyos valores no exceden los cuatro millones, encuentra la suma de los términos pares.

```{r}
# Escribe tu solución aquí
```

## Palíndromos

Este es el problema 4 del [Proyecto Euler](https://projecteuler.net/archives).

Un palíndromo es un número que se lee igual al derecho y al revés. El número palíndromo más grande obtenido al multiplicar dos números de dos dígitos es 9009 = 91 × 99. Encuentra el palíndromo más grande obtenido al multiplicar dos números de tres dígitos.

```{r}
# Escribe tu solución aquí
```

