---
title: "R específico" 
subtitle: "Aprende R" 
author: "Xopre Rodríguez Gallego" 
date: "`r format(Sys.time(), '%d de %B de %Y')`" 
codification: "UTF-8" 
output: 
  ioslides_presentation:
    widescreen: true # Wider form factor
    transition: slower # default
    notes: true # Show notes
  # rmdformats::material: 
  #   highlight: kate
---

# Introducción a RStudio

## Introducción a RStudio

RStudio es un entorno de desarrollo integrado (IDE) diseñado específicamente para R. Proporciona una interfaz fácil de usar que facilita la programación, el análisis de datos, y la creación de documentos reproducibles.

## La Interfaz de RStudio

- **Panel de Scripts/Editor**: Es donde puedes escribir y editar tu código R o archivos `.Rmd`.
- **Consola**: Donde se ejecuta el código R directamente.
- **Entorno**: Muestra variables, funciones y datasets cargados.
- **Archivos/Gráficos/Paquetes**: Panel multifuncional donde puedes gestionar tu proyecto.

# Uso de R en análisis de datos

## Uso de R en análisis de datos

R se utiliza ampliamente en análisis estadístico. Esta sección explora comandos clave combinados con lo aprendido en Estadística/Matemáticas.

## Instalación y carga de paquetes

```{r, message=FALSE}
# install.packages("dplyr")
# install.packages("skimr")

library(dplyr)
library(skimr)
```

## Exploración de datos

```{r}
data(iris)

summary(iris)
glimpse(iris)
skim(iris)
```

## Prueba estadística básica (con `tidyverse`)

```{r}
setosa = iris %>% filter(Species == "setosa") %>% pull(Sepal.Length)
versicolor = iris %>% filter(Species == "versicolor") %>% pull(Sepal.Length)

t.test(setosa, versicolor)
```

# R Markdown

## ¿Qué es R Markdown?

R Markdown permite combinar código R con texto en un solo documento. Puedes compilar informes en HTML, PDF o Word directamente desde RStudio.

## Estructura básica (1)

````markdown
---
title: "Mi Informe"
output: html_document
---
````

## Estructura básica (2)

````markdown
# Introducción

Este es un documento R Markdown.

```{r, eval=FALSE}
summary(cars)
```
````

## Ventajas

- Documentación reproducible
- Integración de análisis y texto
- Automatización de informes

# `Tidyverse` y `Tidymodels`

## `Tidyverse`

El `Tidyverse` es un conjunto de paquetes diseñados para la ciencia de datos en R. Incluye herramientas para manipulación, visualización y modelado de datos. Por su parte, `Tidymodels` es un conjunto de paquetes para modelado y *machine learning*.
