---
title: "RStudio y RMarkdown"
subtitle: "Aprende R"
author: "Xopre Rodríguez Gallego"
date: "`r format(Sys.time(), '%d de %B de %Y')`"
codification: "UTF-8"
output:
  rmdformats::material:
    highlight: kate
---

# 1. Introducción a RStudio

RStudio es un entorno de desarrollo integrado (IDE) diseñado específicamente para R. Proporciona una interfaz fácil de usar que facilita la programación, el análisis de datos, y la creación de documentos reproducibles.

## 1.1. La Interfaz de RStudio

La ventana principal de RStudio se divide en varios paneles clave:

- **Panel de Scripts/Editor**: Es donde puedes escribir y editar tu código R o archivos `.Rmd`. Puedes crear múltiples scripts o documentos y alternar entre ellos mediante pestañas.
- **Consola**: En este panel se ejecuta el código R. Puedes escribir comandos directamente o ejecutar bloques de código desde el editor.
- **Entorno**: Aquí se muestran todas las variables, funciones y datasets que has cargado en tu sesión actual de R.
- **Panel de Plots/Archivos/Help**: Este panel te muestra gráficos generados, te permite navegar por archivos en tu proyecto, y proporciona acceso a la documentación de R.

### Interfaz de RStudio

```{r, echo=FALSE, out.width='100%', fig.align='center', message=FALSE, warning=FALSE}
# Aquí podrías insertar un ejemplo visual de la interfaz, pero en este caso, explicamos en texto.
```

# 2. ¿Qué es un archivo .Rmd?

Los archivos `.Rmd` son documentos R Markdown, que permiten mezclar código R con texto, gráficos, y ecuaciones. Estos documentos son muy útiles para la creación de informes y análisis reproducibles. Un archivo `.Rmd` contiene:

- **Bloques de texto**: Escritos en Markdown para documentar el análisis.
- **Chunks de código**: Donde se escribe y ejecuta el código R.
- **Resultados**: Que pueden incluir texto, gráficos o tablas.

# 3. Cómo Crear y Ejecutar Archivos Rmd en RStudio

### 3.1. Crear un Archivo .Rmd

1. En RStudio, haz clic en `File > New File > R Markdown...`.
2. En la ventana emergente, selecciona el formato de salida (HTML, PDF o Word) y proporciona un título y autor para el documento.
3. Haz clic en `OK`, y RStudio creará un archivo `.Rmd` con una plantilla básica.

### 3.2. Estructura de un Archivo .Rmd

Un archivo `.Rmd` tiene tres secciones principales:

- **Encabezado YAML**: Esta sección, entre las líneas de `---`, define el título, el autor, y el formato de salida (HTML, PDF, etc.).
- **Texto en Markdown**: Se usa para escribir texto explicativo, listas, encabezados, etc. por medio de la sintaxis Markdown.
- **Chunks de código**: Los chunks son bloques de código que se ejecutan en R y cuyos resultados pueden mostrarse en el documento.

```{r, echo=TRUE}
# Ejemplo de un chunk de código en Rmd
summary(cars)
```

### 3.3. Ejecutar Chunks de Código

Para ejecutar el código en un archivo `.Rmd`:
- Puedes ejecutar cada chunk individualmente haciendo clic en el botón "Play" que aparece al lado de cada chunk.
- También puedes compilar todo el documento en un archivo de salida (HTML, PDF o Word) haciendo clic en el botón `Knit` en la parte superior.

# 4. Generación de Documentos en Diferentes Formatos

Puedes generar diferentes tipos de salida a partir de un archivo `.Rmd`:

- **HTML**: El formato más común, adecuado para compartir documentos en línea.
- **PDF**: Necesitas tener LaTeX instalado para generar PDFs desde R Markdown.
- **Word**: Para generar informes que se puedan abrir y editar en Microsoft Word.

Para seleccionar el formato, modifica el encabezado YAML en la parte superior del archivo `.Rmd`:

```yaml
---
title: "Mi Informe"
author: "Autor"
output: html_document
---
```

# 5. Ejemplo de Documento R Markdown

Aquí te dejo un ejemplo sencillo de un documento `.Rmd` con código y visualizaciones:

```{r}
# Cargar un conjunto de datos y mostrar un resumen
data(mtcars)
summary(mtcars)
```

```{r, echo=FALSE, message=FALSE, warning=FALSE}
# Instalar y cargar ggplot2 si es necesario (descomentar la línea siguiente)
# install.packages("ggplot2")
library(ggplot2)

# Crear un gráfico de dispersión
ggplot(mtcars, aes(x = mpg, y = hp)) +
  geom_point() +
  ggtitle("Relación entre MPG y HP")
```

# 6. Conclusión

RStudio y los archivos `.Rmd` ofrecen una poderosa combinación para crear análisis reproducibles y compartir informes interactivos con gráficos y resultados. Esta guía proporciona los fundamentos para comenzar a trabajar con la interfaz de RStudio y crear tus primeros documentos R Markdown.
