---
title: "RStudio y RMarkdown" 
subtitle: "Aprende R" 
author: "Xopre Rodríguez Gallego" 
date: "`r format(Sys.time(), '%d de %B de %Y')`" 
codification: "UTF-8" 
output: 
  rmdformats::material: 
    highlight: kate
---

# 1. Introducción a RStudio

RStudio es un entorno de desarrollo integrado (IDE) diseñado específicamente para R. Proporciona una interfaz fácil de usar que facilita la programación, el análisis de datos, y la creación de documentos reproducibles.

## 1.1. La Interfaz de RStudio

La ventana principal de RStudio se divide en varios paneles clave:

- **Panel de Scripts/Editor**: Es donde puedes escribir y editar tu código R o archivos `.Rmd`.
- **Consola**: Donde se ejecuta el código R directamente.
- **Entorno**: Muestra variables, funciones y datasets cargados.
- **Archivos/Gráficos/Paquetes**: Panel multifuncional donde puedes gestionar tu proyecto.

# 2. Uso de R en análisis de datos

R se utiliza ampliamente en análisis estadístico. Esta sección explora comandos clave combinados con lo aprendido en Estadística/Matemáticas.

## 2.1 Instalación y carga de paquetes

```{r}
# Instalar paquetes (solo una vez)
# install.packages("dplyr")
# install.packages("skimr")

# Cargar paquetes
library(dplyr)
library(skimr)
```

## 2.2 Exploración de datos

```{r}
data(iris) # Cargamos el conjunto de datos iris

# summary: resumen estadístico básico
summary(iris)

# glimpse: resumen estructurado
library(dplyr)
glimpse(iris)

# skim: resumen enriquecido (si está instalado)
library(skimr)
skim(iris)
```

## 2.3 Prueba estadística básica

Vamos a realizar una prueba t de diferencia de medias para comprobar si la longitud del sépalo difiere entre dos especies de flores.

```{r}
# Filtrar dos especies
setosa <- iris$Sepal.Length[iris$Species == "setosa"]
versicolor <- iris$Sepal.Length[iris$Species == "versicolor"]

# Prueba t
t.test(setosa, versicolor)
```

# 3. R Markdown (Resumen)

R Markdown permite combinar código R con texto en un solo documento. Puedes compilar informes en HTML, PDF o Word directamente desde RStudio.

## 3.1 Estructura básica

````markdown
  ---
  title: "Mi Informe"
  output: html_document
  ---
  
  # Introducción
  
  Este es un documento R Markdown.
  
  ```{r}
  summary(cars)
  ```
````

## 3.2 Ventajas

- Documentación reproducible
- Integración de análisis y texto
- Automatización de informes

## 3.3 Salidas posibles

- HTML
- PDF (requiere LaTeX)
- WORD
- Presentaciones (PowerPoint, Beamer, ioSlides)
- Blogs (`Rpubs`, `blogdown`)
- Libros (`Bookdown`)
