---
title: "Modelos matemáticos"
subtitle: "Taller de R"
author: "Xopre Rodríguez Gallego"
date: "`r format(Sys.time(), '%d de %B de %Y')`"
codification: "UTF-8"
output:
  rmdformats::material:
    highlight: kate
---

# Introducción

En este documento se presentan ejemplos de modelos matemáticos discretos y continuos, utilizando R para resolver ecuaciones y visualizar resultados.

## Repaso

### Modelo discreto

$\begin{cases} x_{n+1} = f(x_n) \\ x_0 \ \text{dado} \end{cases}$

### Modelo continuo

$\begin{cases} y' = f(t,y) \\ y(0) \ \text{dado} \end{cases}$

### Modelo Lotka-Volterra

$\begin{cases} y_1' = f_1(y_1,y_2) \\ y_2' = f_2(y_1,y_2) \\ y(0) = (y_1(0), y_2(0)) \ \text{dado} \end{cases}$

# Modelos discretos

Definimos una función no lineal que depende de una constante `R`. Queremos estudiar el comportamiento de la iteración y encontrar sus puntos fijos.

```{r}
R = 2
f = function (x)  R*x/sqrt(1 + x/5)
```

Para mostrarla ahora, de una forma sencilla, podemos emplear `curve()`, del paquete base `graphics`:

```{r}
curve(f(x), 0, 20, main = "Función f(x) y y = x")
abline(0, 1, lty = "dashed", col = "red")
```

Definimos ahora una función auxiliar para obtener los puntos fijos:

```{r}
fx = function (x) f(x) - x
```

Calculamos las raíces (puntos fijos) con dos métodos distintos, usando el paquete `rootSolve` y el paquete `pracma`:

```{r}
library(pracma)
xc = findzeros(fx, 0, 20)
print(xc)
```

```{r}
library(rootSolve)
xc2 = uniroot.all(fx, c(0, 20))
xc2
```

Comprobamos los valores obtenidos

```{r}
fx(xc2)
fx(xc)
```

Analizamos la derivada en los puntos fijos para estudiar su estabilidad:

```{r}
library(Deriv)
fx_prime = Deriv(f, "x")
fx_prime
fx_prime(xc2)
```

Podemos, además, comprobar los tipos:

```{r}
class(f)
class(fx_prime)
```

Realizamos una simulación de la evolución de la población, para 14 instantes temporales:

```{r}
N = 14
x = 1 # No hace falta x[1], aunque funciona
for (i in 2:N) {
  x[i] = f(x[i - 1])
}
cat("Para N = ", N, " se tiene x[", N, "] = ", x[N], sep = "")
plot(x, type = 'o', col = "blue", main = "Iteración del modelo discreto")
```

# Modelos continuos

Estudiamos un modelo continuo basado en una ecuación logística modificada. La función representa una tasa de cambio dependiente de la población `y`.

```{r}
f = function (y) -0.6*y*log(200 / (y + 50))
curve(f, 0, 200)
abline(h = 0, lty = "dashed", col = "red") # Nótese que deben ejecutarse a la vez

xc = findzeros(f, 0, 200)
xc
```

Comprobamos los resultados:

```{r}
f(xc)
```
Calculamos la derivada de la función para analizar la estabilidad de los puntos fijos:

```{r}
fy = Deriv(f, "y")
fy(xc)
```

Ahora resolvemos numéricamente la ecuación usando `ode45`:

```{r}
f_ode = function(t, y) -0.6*y*log(200 / (y + 50)) # Mismo tipo de función
sol = ode45(f_ode, t0 = 0, tfinal = 20, y0 = 1/250) # Sintaxis idéntica a Matlab
sol
```

Como vemos, la solución es un objeto con dos componentes: `t` y `y`, que representan el tiempo y la población, respectivamente. Podemos visualizar la solución:

```{r}
plot(sol$t, sol$y, type = 'l', lwd = 2, col = "red",
     main = "Solución del modelo continuo")
points(sol$t, sol$y, pch = 20, col = "gray50")
grid()
```

## Avanzado

Podemos ahora repetir este procedimiento para varias condiciones iniciales, empleando un bucle `for`:

```{r}
plot(sol$t, sol$y, type = 'l', lwd = 2, col = "red") # Tenemos que incluir el inicial
for (y0 in c(1/250, 1/100, 1/50, 1/10)) {
  sol = ode45(f_ode, t0 = 0, tfinal = 20, y0 = y0)
  lines(sol$t, sol$y, lwd = 2)
}
```

# Modelo Lotka-Volterra

Estudiamos un sistema clásico depredador-presa con términos logísticos. Primero buscamos los puntos de equilibrio.

```{r}
LVmodnt = function(y) {
  dy1 = 0.1*(1 - y[1] / 100) - 0.01*y[2]
  dy2 = -0.05*(1 - y[2] / 150) + 0.001*y[1]
  c(dy1, dy2)
}

start_values <- c(y1 = 0, y2 = 0)
solnt = multiroot(f = LVmodnt, start = start_values)$root
solnt
```

Estudiamos ahora la estabilidad en los distintos puntos de equilibrio mediante la matriz Jacobiana y sus autovalores:

```{r}
LVmody = function(y) {
  dy1 = 0.1*y[1]*(1 - y[1]/100) - 0.01*y[1]*y[2]
  dy2 = -0.05*y[2]*(1 - y[2]/150) + 0.001*y[1]*y[2]
  c(dy1, dy2)
}

eigJ1 = eigen(jacobian(LVmody, c(0, 0)))
eigJ1

eigJ2 = eigen(jacobian(LVmody, c(100, 0)))$values
eigJ2

eigJ3 = eigen(jacobian(LVmody, c(0, 150)))
eigJ3

eigJ4 = eigen(jacobian(LVmody, solnt))
eigJ4
```

## Resolución del modelo Lotka-Volterra

Definimos condiciones iniciales y resolvemos el sistema en el intervalo deseado:

```{r}
y0 = c(50, 15)
tspan <- seq(0, 240, by = 2)

LVmod = function(t, y) {
  dy1 = 0.1*y[1]*(1 - y[1]/100) - 0.01*y[1]*y[2]
  dy2 = -0.05*y[2]*(1 - y[2]/150) + 0.001*y[1]*y[2]
  c(dy1, dy2)
}

sol = ode45(LVmod, 0, 250, y0)

plot(sol$t, sol$y[, 1], type = 'l', ylim = c(0, 100), col = "darkgreen",
     ylab = "Poblaciones", xlab = "Tiempo", main = "Dinámica Lotka-Volterra")
lines(sol$t, sol$y[, 2], col = "darkred")
grid()
```

# Mejora de la visualización con `ggplot2`

Volvemos al modelo continuo pero usamos ahora `ggplot2` para una mejor visualización. Primero, definimos la función y resolvemos la ecuación diferencial:

```{r}
library(dplyr)
library(ggplot2)
```

```{r}
f_ode = function(t, y) -0.6*y*log(200 / (y + 50))
sol = ode45(f_ode, t0 = 0, tfinal = 20, y0 = 1/250) 
sol

sol %>% 
  as_tibble() %>%
  ggplot(aes(x = t, y = y)) +
  geom_line(color = "red", size = 1) +
  geom_point(color = "gray50") +
  labs(title = "Solución del modelo continuo", x = "Tiempo", y = "Población") +
  theme_minimal() +
  theme(plot.title = element_text(hjust = 0.5))
```

## Avanzado

Necesitaremos algunas funciones auxiliares:

```{r, message=FALSE, warning=FALSE}
library(dplyr)
library(purrr)
library(tibble)

library(ggplot2)
```

Podemos ahora repetir este procedimiento para varias condiciones iniciales, empleando un bucle `for` y guardando toda la información en el mismo `tibble`:

```{r}
f_ode <- function(t, y) -0.6 * y * log(200 / (y + 50))  # si no está definido aún

# Valores iniciales y nombres
y0s <- c(1/250, 1/100, 1/50, 1/10)
y_names <- paste0("y0_", seq_along(y0s))

# Lista vacía para almacenar data frames
sol_list <- list()

for (i in seq_along(y0s)) {
  y0_val <- y0s[i]
  nombre_curva <- y_names[i]
  
  new_sol <- ode45(f_ode, t0 = 0, tfinal = 20, y0 = y0_val) %>%
    as_tibble() %>%
    mutate(curva = nombre_curva)  # agregamos identificador
  
  sol_list[[i]] <- new_sol
}

# Unimos todas las soluciones en un solo data frame largo
sol_df <- bind_rows(sol_list)
sol_df %>% head()
```

```{r}
ggplot(sol_df, aes(x = t, y = y, color = curva)) +
  geom_line(size = 1.2) +
  labs(title = "Soluciones para distintas condiciones iniciales",
       x = "Tiempo", y = "y(t)") +
  theme_minimal()
```

